臺灣高雄地方法院民事判決　　　　　　　100年度訴字第494號
原　　　告　魏昭功
訴訟代理人　魏居仁
被　　　告　張國清
　　　　　　黃湘文
　　　　　　陳秀娥
共　　　同　黃溫信律師
訴訟代理人　黃紹文律師
　　　　　　徐美玉律師
上列當事人間請求損害賠償事件，本院於民國100 年7 月15日言
詞辯論終結，判決如下：
    主      文
原告之訴及假執行之聲請均駁回。
訴訟費用由原告負擔。
    事實及理由
一、按訴狀送達後，原告不得將原訴變更或追加他訴，但擴張應
    受判決事項之聲明者不在此限，民事訴訟法第255 條第1 項
    第3 款定有明文。查本件原告起訴時，原聲明請求被告應連
    帶給付新臺幣（下同）300 萬元，及自起訴狀繕本送達翌日
    起至清償日止，按週年利率5 ％計算之利息，嗣於審理中擴
    張請求被告連帶給付400 萬元，及自100 年4 月29日起至清
    償日止，按週年利率5 ％計算之利息，揆諸前開規定，其訴
    之變更應予准許。
二、原告主張：伊於民國97年7 月15日於日盛證券股份有限公司
    鳳山分公司（下稱「日盛證券鳳山分公司」）開立證券信用
    交易第8871號帳戶（下稱「系爭帳戶」），被告張國清、被
    告黃湘文、被告陳秀娥分別為該分公司負責人、信用交易經
    辦及營業員，詎被告3 人未經原告同意，竟於民國97年10月
    28日上午，共同盜賣伊於系爭帳戶內，委由台灣台北證券集
    保公司保管之如附表所示股票，得款新臺幣（下同）
    4,074,622 元，為此，爰依侵權行為之法律關係，請求被告
    就其中300 萬元負連帶賠償之責，並連帶賠償伊100 萬元精
    神慰撫金等語。並聲明：(一)被告應連帶給付原告400 萬元，
    及自100 年4 月29日起至清償日止，按週年利率5 ％計算之
    利息。(二)原告願供擔保，請准宣告假執行。
三、被告則以：依證券商辦理有價證券買賣融資融券業務操作辦
    法規定，系爭帳戶之整戶擔保維持率（下稱「維持率」）應
    達120 ％，惟97年9 月15日系爭帳戶之維持率僅為119 ％，
    經原告補繳融資差額後雖提升至132 ％，然同年10月13日再
    次降為119 ％。嗣經再次通知，雖原告於翌日補繳40,446元
    後提升為120 ％，然系爭帳戶維持率於同年月23日又降為11
    7 ％。經通知後，原告雖於同年月24日、27日分別補繳169,
    198 元、295,579 元，惟同年月27日收盤時系爭帳戶之維持
    率降為112 ％。經被告陳秀娥於97年10月28日開盤前，以電
    話向原告確認其無意願繼續補繳納融資差額後，遂於當日開
    盤前以跌停價處分系爭帳戶內如附表所示股票，將所得價金
    抵償原告融資借貸債務，故被告處分股票並無不法等語為辯
    。並聲明：(一)原告之訴及假執行之聲請均駁回。(二)如受不利
    判決，願供擔保請准宣告免為假執行。
四、兩造不爭執事實：
  (一)原告於97年7 月15日於日盛證券鳳山分公司開立系爭帳戶，
    並以融資方式購買系爭股票。
  (二)被告張國清為日盛證券鳳山分公司負責人，被告黃湘文為信
    用交易經辦，被告陳秀娥為營業員。
  (三)如附表所示股票於97年10月28日由日盛證券鳳山分公司賣出
    ，得款4,074,622 元。
  (四)原告前執同一事由，對被告3 人提出刑事侵占等告訴，嗣經
    臺灣高雄地方法院檢察署檢察官偵查後，以98年度偵字第29
    589 號不起訴處分書處分不起訴，原告不服提起再議，經臺
    灣高等法院高雄分院以99年度上聲議字第325 號處分書駁回
    再議聲請，原告不服向本院聲請交付審判，經本院以99年度
    聲判字第26號裁定駁回聲請。
五、經查：
  (一)按因故意或過失，不法侵害他人之權利者，負損害賠償責任
    ，民法第184 條第1 項定有明文。所謂不法，係指違法而言
    ，是以如其行為是依據法律規定或行政機關命令所為之行為
    ，既未有違法之行為，即難謂為不法。又證券商辦理有價證
    券買賣融資融券，應依證券交易所會同證券櫃買中心擬定並
    報經主管機關核定之業務操作辦法，證券商辦理有價証券買
    賣融資融券管理辦法第28條第1 、2 項定有明文。委託人信
    用帳戶之整戶擔保維持率低於百分之一百二十者，證券商應
    即通知補繳差額，當日委託人整戶擔保維持率回升至百分之
    一百二十以上，得暫不處分其擔保品，但嗣後任一營業日又
    不足，且委託人未於當日下午自動補繳者，自次一營業日起
    準用第三十九條第三項規定處分其擔保品。又委託人整戶擔
    保維持率回升至百分之一百二十之一‧二五倍以上，且達百
    分之一百六十六以上者，取消其追繳紀錄。證券商辦理有價
    證券買賣融資融券業務操作辦法（下稱「融資業務操作辦法
    」）第23條第7 項、24條第1 項第2 款、第4 款定有明文。
  (二)查原告於97年7 月15日於日盛證券鳳山分公司設立系爭帳戶
    並以融資方式申購系爭股票之事實，為兩造所不爭執，並有
    日盛證券開立證券信用交易帳戶申請書及有價證券買賣對帳
    單附卷佐證（本院卷第46頁、第49頁至83頁背面）。系爭帳
    戶於97年9 月15日之維持率為119 ％，經通知原告補繳融資
    差額，並由原告蓋章確認，以光罩科技股票共118 張抵繳後
    ，翌日系爭帳戶之維持率即上升為132 ％，有97年9 月15日
    信用維持率試算表、差額追繳明細表、信用交易股票交付清
    單、97年9 月17日信用維持率試算表在卷可稽（本院卷第
    228 頁、第95頁、第250 頁、第229 頁），依前開融資業務
    操作辦法之規定，雖無庸處分原告供擔保之股票，惟系爭帳
    戶維持率尚未達166 ％，仍不取消其追繳紀錄。
  (三)又系爭帳戶擔保維持率於97年10月13日僅有119 ％，經日盛
    證券鳳山分公司以掛號方式寄發追繳明細表通知原告補繳融
    資差額664,000 元，原告於翌日補繳部份差額40,446元後，
    提升至128 ％，嗣於同月23日系爭帳戶維持率又降至117 ％
    ，經通知原告補繳差額，並將應處分擔保品明細表交由原告
    確認蓋章，並補繳部份差額169,198 元後，翌日收盤後之維
    持率仍僅有115 ％，仍應處分擔保品即系爭帳戶股票等節，
    有97年10月13日、14日、23日、24日信用維持率試算表、追
    繳函大宗郵件明細表、10月14日、24日買賣對帳單、上海商
    業儲蓄銀行存款憑條、活期存款簿影本、10月23日、24日信
    用交易帳戶應處分擔保品明細表附卷可稽（本院卷第231 頁
    、第97頁、第252 至257 頁、第242 至245 頁）。嗣原告於
    97年10 月27 日繳納部分差額295,579 元後，當日收盤後系
    爭帳戶維持率仍只有112 ％，依融資業務操作辦法第24條第
    1 項第2 款但書之規定，應於當日自動繳納差額，然原告並
    未依規定補繳款項，是日盛證券鳳山分公司依融資融券違約
    處理專戶處理，於翌日將系爭股票以跌停價處分，然因無法
    補足原告融資所生之債務，是原告經該分公司通知前來領取
    處分明細表，原告並至其交割銀行即上海商業銀行鳳山分行
    ，補繳所欠不足款項共計810,383 元，有97年10月27日信用
    維持率試算表、買賣對帳單、上海商業儲蓄銀行存款憑條、
    活期存款簿影本、處分證券明細表、上海商業銀行存款存入
    憑單在卷可稽（本院卷第236 頁、第258 頁至262 頁）。故
    依上述，系爭帳戶維持率前未達120 ％時，該公司已依法通
    知，系爭帳戶又於同年10月27日又降至112 ％，原告本應不
    待通知自動補繳差額，然原告並未如期繳納，日盛證券鳳山
    分公司遂於次一營業日即97年10月28日處分系爭股票，符合
    前開融資業務操作辦法之規定，自無不法。至原告雖主張其
    維持率均有達到120 ％，且另主張曾於94年10月27日上午10
    時許於日盛證券鳳山分公司曾當面繳給被告黃湘文現金396,
    000 元補足差額等云云，惟並未舉證以實其說，且對照其於
    對被告3 人提出刑事侵占等告訴聲請交付審判時，主張分別
    於97年10月24日及同年月26日交付被告黃湘文各12萬元、28
    萬元等語，前後陳述並不一致，是原告主張，自難採信。
六、綜上所述，日盛證券鳳山分公司處分系爭帳戶內如附表所示
    股票並無不法，原告主張被告3 人共同盜賣其股票侵害其權
    利等云云，即無所據。從而，原告依民法侵權行為之規定，
    請求被告連帶給付400 萬元，及自100 年4 月29日起至清償
    日止，按週年利率5 ％計算之利息，為無理由，應予駁回。
    又原告之訴既經駁回，其所為假執行之聲請即失所附麗，爰
    併予駁回之。
據上論斷，本件原告之訴為無理由，依民事訴訟法第78條，判決
如主文。
中    華    民    國   100    年    8     月    5     日
                  民事第三庭  法  官  劉傑民
以上正本係照原本作成。
如對本判決上訴，須於判決送達後20日內向本院提出上訴狀。如
委任律師提起上訴者，應一併繳納上訴審裁判費。
中    華    民    國   100    年    8     月     5    日
                              書記官  林宜璋